臺灣桃園地方法院民事判決　　　　　　　 93年度訴字第972號
原　　　告　甲○○○
訴訟代理人　郭疆平
被　　　告　丙○○
訴訟代理人　乙○○
上列當事人間請求拆屋還地等事件，於民國94年12月1 日言詞辯
論終結，本院判決如下：
    主  文
被告應自坐落桃園縣蘆竹鄉○○段三一三之九地號土地上如附圖
所示編號Ｃ部分之門牌號碼桃園縣蘆竹鄉蘆竹村十四鄰蘆竹一○
二號、面積○．○一九○公頃之建物遷出，並將該建物拆除；及
將同地號土地上如附圖所示編號Ｅ部分、面積○．○○一九公頃
之建物拆除，並將前開二建物所占用土地騰空返還原告及其他共
有人全體。
被告應給付原告新台幣萬仟零陸拾元，及自民國九十四年一
月一日起至返還前開土地之日止，按年給付原告新台幣壹萬零陸
佰肆拾元。
原告其餘之訴駁回。
訴訟費用由被告負擔百分之九十五，餘由原告負擔。
本判決第二項已屆清償部分，於原告以新台幣壹萬壹仟元供擔保
後，得假執行；就未屆清償期部分，於每年清償期屆至後，於原
告以新台幣肆仟元供擔保後，得假執行。
原告其餘假執行之聲請駁回。
    事實及理由
一、本件原告起訴主張：其與訴外人黃郭淑琴、周陳慧貞共有坐
    落桃園縣蘆竹鄉○○段313 之9 地號，面積0.1537公頃之土
    地，其上有如附圖所示編號Ｃ門牌號碼桃園縣蘆竹鄉蘆竹村
    14鄰蘆竹102 號之建物，面積0.O190公頃，及如附圖所示編
    號Ｅ無門牌之建物，面積0.O019公頃，係被告無合法權源且
    未經原告及其他共有人全體同意，無權占有系爭土地擅自搭
    建而成，原告自得依民法第767 條、第821 條規定，請求被
    告拆除並返還土地予原告及其他共有人全體。又系爭土地其
    他共有人黃郭淑琴、周陳慧貞已於民國94年9 月16日將渠等
    對被告之損害賠償及一切債權請求權利讓與原告，衡諸系爭
    土地之坐落位置鄰近高速鐵路，交通便利可期，及地處工商
    繁榮程度、使用情形及被告無償使用系爭土地多年等情，請
    求被告賠償原告相當於租金之不當得利，查系爭土地自88年
    7 月1 日起至93年12月31日止，申報地價為88年度每平方公
    尺520 元、89年度至92年度每平方公尺720 元、93年度每平
    方公尺1,120 元，逐年按系爭土地申報地價之8%為計算基準
    ，據此核算，被告受有相當於租金之不當得利為新台幣（下
    同）63,277元。爰依民法第767 條前段、第821 條及不當得
    利之法律關係，提起本件訴訟，並聲明：(一)如主文第1 項所
    示。(二)被告應給付原告63,277元，及自94年1 月1 日起至返
    還土地之日止，按年給付原告17,024元。(三)前項請求，願供
    擔保，請准為假執行之宣告。
二、被告則以：其先人曾向原告之先人承租耕地耕作，並於系爭
    土地興建建物居住，嗣放領時漏未將系爭土地放領。系爭土
    地上之門牌桃園縣蘆竹鄉蘆竹村14鄰蘆竹102 號之建物係由
    其配偶黃新正（已歿）所興建並使用迄今，亦按年繳交房屋
    稅，倘原告欲索回系爭土地者，應先給予相當之補貼。原告
    以系爭土地申報地價8%計算相當於租金之損害顯然過高，且
    其使用系爭土地多年，原告均未表異議，現始要求多年相當
    租金之損害，已罹於時效等語，資為抗辯，並聲明：駁回原
    告之訴。
三、原告主張其與訴外人黃郭淑琴、周陳慧貞共有坐落桃園縣蘆
    竹鄉○○段313 之9 地號，面積0.1537公頃之土地，應有部
    分各為6 分之1 、2 分之1 、3 分之1 ，系爭土地遭被告所
    有如附圖所示編號C部分，門牌號碼桃園縣蘆竹鄉蘆竹村14
    鄰蘆竹102 號，面積0.O190公頃之建物，及如附圖所示編號
    Ｅ部分無門牌，面積0.O019公頃之建物占有使用等情，有原
    告提出土地登記謄本為證，且經本院到場勘驗屬實，製有勘
    驗筆錄，並囑託桃園縣蘆竹地政事務所測量現場，有如附圖
    之土地複丈成果圖在卷足參，並經被告自承如附圖所示編號
    C 、E 部分建物確為其所有且由其占有使用乙節屬實，自堪
    信原告此部分之主張為真實。
四、按所有人對於無權占有或侵奪其所有物者，得請求返還之。
    對於妨害其所有權者，得請求除去之。有妨害其所有權之虞
    者，得請求防止之；各共有人對於第三人，得就共有物之全
    部為本於所有權之請求。但回復共有物之請求，僅得為共有
    人全體之利益為之，民法第767 條、第821 條分別定有明文
    。原告主張被告所有建物無權占用系爭土地如附圖所示編號
    C 、E 部分之土地，為被告所不爭執，被告固抗辯門牌號碼
    桃園縣蘆竹鄉蘆竹村14鄰蘆竹102 號有繳納房屋稅云云，惟
    此充其量僅能證明被告為該建物房屋稅之納稅義務人，無法
    證明被告占有使用系爭土地之正當權源，是原告請求被告應
    自系爭土地上如附圖所示編號C 部分、面積0.0190公頃之建
    物遷出，並將該建物拆除，及如附圖所示編號E 部分無門牌
    、面積0.0019公頃之建物拆除，並將前開2 建物所占用之土
    地騰空返還予原告及其他共有人全體，於法有據，應予准許
    。
五、又按無法律上原因而受利益，致他人受損害者，應返還其利
    益。雖有法律上原因，而其後已不存在者，亦同，為民法第
    179 條所明定。故其得請求之範圍，應以他方所受之利益為
    度，非以請求人所受損害若干為準，無權占有他人土地，可
    能獲得相當於租金之利益，為社會通常之觀念，亦有最高法
    院61年台上字第1695號判例可資參照。被告無權占有原告所
    有之系爭土地如附圖所示編號C 、E 部分之土地如前述，且
    系爭土地之其他共有人黃郭淑琴、周陳慧貞已將對被告無權
    占有系爭土地所得請求賠償之債權全部讓與原告，有原告提
    出債權讓與字據為證，故原告主張被告所有建物無權占有系
    爭土地如附圖所示編號C 部分之土地（就被告無權占有如附
    圖所示編號E 部分之土地所獲得相當租金之不當得利未據原
    告主張，有原告民事準備書(三)狀暨追加被告狀之計算表可參
    ），可獲得相當於租金之不當得利，應予返還，參照前開說
    明，自屬可採。惟按無法律上之原因而獲得相當於租金之利
    益，致他人受損害時，如該他人返還利益請求權已逾租金短
    期消滅時效之期間，對於相當於已罹消滅時效之租金之利益
    ，不得依不當得利之法則，請求返還，此有最高法院65年度
    第5 次民事庭會議決議可資參照。而民法第126 條規定租金
    之消滅時效為5 年，故依據前述最高法院民事庭會議決議及
    前開條文規定，無權占有他人土地所獲得相當於租金之不當
    得利，該利益既屬相當於租金之不當得利，自應適用5 年之
    短期時效。原告主張本件屬自始無權占有之情形，就相當於
    租金之不當得利無租金5 年短期時效之適用云云，尚非可採
    。查原告係於94年9 月21日對被告提起本件訴訟，有原告民
    事準備書(三)狀暨追加被告狀上蓋之本院收文章可查，往前回
    溯5 年，則本件原告所得請求相當租金之不當得利期間應自
    89年9 月22 日 起至94年9 月21日止，就超過5 年部分，既
    經被告為時效抗辯，應駁回之。再按城市地方房屋之租金，
    以不超過土地及其建築物申報總價額年息10% 為限。此規定
    於租用基地建築房屋者，準用之。所謂土地總價額，係以法
    定地價為準，而法定地價係土地所有人依土地法規定所申報
    之地價，在平均地權條例施行區域，係指土地所有權人於地
    政機關舉辦規定地價或重新規定地價時之公告申報期間內自
    行申報之地價，如土地所有權人未於公告期間申報地價者，
    以公告地價80% 為其申報地價。亦有土地法第97條第1 項、
    第105 條、第148 條、同法施行法第25條及平均地權條例第
    16條可資參照。且基地租金之數額，除以基地申報地價為基
    礎外，尚須斟酌基地之位置，工商業繁榮之程度，承租人利
    用基地之經濟價值及所受利益等項，並與鄰地租金相比較，
    以為決定，並非必達申報總地價年息10% 最高額，並有最高
    法院68年度台上字第3071號判例意旨可資參照。查系爭土地
    位在桃園縣蘆竹鄉○○路○ 段753 號及755 號間之巷內，富
    國路為8 公尺寬之道路，巷內為2 公尺寬之產業道路，由巷
    口進巷內沿該產業道路前行約400 公尺到達系爭土地，產業
    道路兩旁均為農田，富國路兩側有零星住家，附近生活機能
    及交通均不甚便利等情，業經本院履勘現場，製有勘驗筆錄
    可稽，本院認被告占有系爭土地係供興建建物住家使用並審
    酌當地經濟繁榮程度等各情，認原告請求按系爭土地申報地
    價8%計算相當每年租金之不當得利數額，尚屬過高，應以按
    系爭土地申報地價之5%計算為允當。再者，原告請求賠償相
    當租金之不當得利之部分為被告無權占系爭土地如附圖所示
    編號C 部分之土地、面積0.0190公頃即190 平方公尺，自89
    年起至92年12月31日止之申報地價為每平方公尺720 元、93
    年1 月1 日起之申報地價為每平方公尺1,120 元，有原告提
    出地價謄本為證，依此計算，被告就系爭土地如附圖所示編
    號C 部分之土地相當租金之不當得利數額自89年9 月22日起
    至同年12月31日共3 個月又10天為1,900 元（計算式：190
    ×720 ×0.05÷12×（3 ＋10/30）＝1,900），自90年1 月
    1 日起至92年12月31日止共3 年為20,520元（計算式：190
    ×720 ×0.05×3 ＝20,520），自93年1 月1 日起至同年12
    月31日止共1 年為10,640元（計算式：190 ×1,120 ×0.05
     ＝10,640）， 以上總計為33,060元。故原告主張被告自89
    年9 月22日起至93年12月31日止，就無權占有如附圖所示編
    號C 部分之土地應返還相當租金之不當得利共計33,060元，
    及自94年1 月1 日起至返還其所占有之土地之日止，按年應
    返還原告相當租金之不當得利為10,640元（計算式：190 ×
    1,120 ×0.05＝10,640），為有理由，應予准許，至原告逾
    上開範圍之請求則為無理由，應予駁回。
六、綜上所述，原告依民法第767 條前段、第821 條規定，請求
    被告自如附圖所示編號C 部分、面積0.0190公頃之建物遷出
    ，並將該建物拆除，及將如附圖所示編號E 部分、面積0.00
    19公頃之建物拆除，並將前開2 建物所占用之土地騰空返還
    予原告及其他共有人全體，另依民法第179 條規定及債權讓
    與之法律關係，請求被告返還無權占有如附圖所示編號C 部
    分土地所獲得相當租金之不當得利共計33,060元，及自94年
    1 月1 日起至返還前開土地之日止，按年給付10,640元，為
    有理由，應予准許，至原告請求逾前開範圍之部分，則屬無
    據，應予駁回。
七、原告陳明願供擔保，聲請就主文第2 項宣告假執行，就其勝
    訴部分，核無不合，爰酌定相當擔保金額准許之。至其敗訴
    部分，假執行之聲請亦失所附麗，應併予駁回。
八、據上論結，本件原告之訴為有理由，依民事訴訟法第79條、
    第390 條第2 項，判決如主文。
中　　華　　民　　國　　94　　年　　12　　月　　15　　日
                  民事第一庭    法　官　賴惠慈
以上正本係照原本作成
如對本判決上訴，須於判決送達後20日內向本院提出上訴狀
中　　華　　民　　國　　94　　年　　12　　月　　15　　日
                                書記官　黃泰能
